【裁判字號】    97,重上,340
【裁判日期】    980818
【裁判案由】    拆屋還地等
【裁判全文】
臺灣高等法院民事判決                 97年度重上字第340號
上  訴  人  乙 ○ ○
訴訟代理人  吳 嘉 榮律師
            鄭 淑 燕律師
被 上訴 人  庚○○○
            子 ○ ○
            癸 ○ ○
            午○○○
            甲○○○
上五人共同
訴訟代理人  楊 金 順律師
複 代理 人  董 家 均律師
被 上訴 人  辛 ○ ○
            戊 ○ ○
            丁 ○ ○
兼 上一 人
訴訟代理人  己 ○ ○
被 上訴 人  卯 ○ ○（兼巳○○之承受訴訟人）
            丑 ○ ○（兼巳○○之承受訴訟人）
            寅 ○ ○（兼巳○○之承受訴訟人）
            壬○○○（兼巳○○之承受訴訟人）
            丙○○○（兼巳○○之承受訴訟人）
            辰 ○ ○（兼巳○○之承受訴訟人）
追 加被 告
兼 上一 人
訴訟代理人  未 ○ ○
上列當事人間請求拆屋還地等事件，上訴人對於中華民國97年5
月12日臺灣板橋地方法院96年度重訴字第376號第一審判決提起
上訴，並追加被告，經本院於98年8月4日言詞辯論終結，玆判決
如下：
    主      文
原判決關於駁回上訴人後開第2項之訴部分，暨該部分假執行之
聲請，並訴訟費用之裁判均廢棄。
被上訴人應將台北縣板橋市○○段31之1地號土地上，如附圖所
示、部分，面積分別為121.02平方公尺、49.96平方公尺之
建物（即臺北縣板橋市○○路○段59巷17弄5號及7號房屋及工作
物）拆除，將該部分土地返還予上訴人及全體共有人；被上訴人
庚○○○、子○○、癸○○、午○○○、甲○○○另應將前開土
地上如附圖所示部分，面積8.72平方公尺之鐵皮屋及附圖所示
部分，面積61.79平方公尺之車庫拆除，將該部分土地返還予
上訴人及全體共有人。
被上訴人卯○○、丑○○、辰○○、寅○○、壬○○○、丙○○
○應自94年11月1日起至返還上開土地之日止，按月連帶給付上
訴人新台幣貳仟肆佰伍拾玖元。
追加被告應由如附圖所示部分房屋（即臺北縣板橋市○○路○
段59巷17弄5號）之基地遷出。
上訴人其餘上訴駁回。
第一、二審訴訟費用，由被上訴人負擔；追加之訴訴訟費用，由
追加被告負擔。
本判決所命給付，於上訴人依序為被上訴人、追加被告提供新台
幣貳佰萬元、壹佰萬元之擔保後，得對被上訴人、追加被告為假
執行，但如被上訴人、追加被告依序為上訴人預供新台幣捌佰萬
元、貳佰萬元之擔保，得免為假執行。
    事實及理由
一、程序部分：(一)被上訴人巳○○於民國98年6月12日本院審理
    程序中死亡，其法定繼承人為其子女即被上訴人卯○○、丑
    ○○、辰○○、寅○○、壬○○○、丙○○○（下稱被上訴
    人卯○○等6人），有巳○○戶籍謄本（見原審卷(一)，298
    至300頁）與本院戶政資料查詢表（見本院卷，336至340頁
    ）可據，經上訴人具狀聲明承受訴訟（見本院卷，301頁）
    ，核無不合，應予准許。(二)上訴人原起訴請求被上訴人拆屋
    還地並按月連帶給付相當於租金之不當得利，嗣於本院審理
    程序中以未○○亦有無權占有土地之事實，而以書狀追加被
    告未○○（見本院卷，301頁），核與民事訴訟法第446條第
    1項但書、第255條第1項第2款規定相符，追加被告亦無異議
    而為本案言詞辯論，其追加被告程序合法。(三)被上訴人戊○
    ○、辛○○及卯○○等6人未於言詞辯論期日到場，核無民
    事訴訟法第386條規定各款情形，爰依上訴人之聲請，該部
    分由其一造辯論而為判決。
二、本件上訴人主張：台北縣板橋市○○段31之1地號土地（下
    稱系爭土地）為伊與訴外人黃永松、黃博恭、黃戴秀寶、賴
    雯瑛、陽洪威、李顯榮、邵秀葉等所共有，訴外人陳清、陳
    炳火、黃友讚非系爭土地之共有人，未經伊及系爭土地其他
    共有人之同意，擅於系爭土地上搭建如附圖所示、部分
    之建物，即門牌號碼臺北縣板橋市○○路○段59巷17弄5號及
    7 號房屋（下分別稱系爭5號及7號房屋）；又訴外人陳新坤
    非系爭土地之共有人，亦未經伊及其他共有人之同意，即擅
    於系爭土地上搭建如附圖所示部分之地上鐵皮屋及部分
    之地上鐵皮車庫（下稱系爭鐵皮屋及系爭車庫）。被上訴人
    分別為陳清、陳炳火、黃友讚及陳新坤之繼承人，經伊一再
    催告被上訴人拆遷，其等均置之不理，伊自得依法請求被上
    訴人拆除系爭房屋、鐵皮屋及車庫，並將系爭土地返還予全
    體共有人。而被上訴人無權占用系爭土地，受有相當於租金
    之利益，致伊及系爭土地其他共有人受有損害，伊自得請求
    被上訴人返還按伊就系爭土地之應有部分計算，系爭土地5
    年相當於租金之不當得利損害金等情，爰依民法第821條、
    第767條、第184條第1項及第179條第1項規定，請求命被上
    訴人拆除系爭建物、鐵皮屋及車庫，將土地返還予伊，並自
    94 年11月1日起至返還系爭土地之日止，按月連帶給付伊相
    當於租金之不當得利損害金之判決。（原審判決駁回其訴）
    並對於原判決提起上訴，聲明：(一)原判決廢棄。(二)被上訴人
    庚○○○、子○○、癸○○、午○○○、甲○○○、己○○
    、丁○○、戊○○、辛○○、卯○○、辰○○、寅○○、丑
    ○○、壬○○○、丙○○○應將坐落系爭土地上如附圖所示
    部分面積121.02平方公尺之地上建物即系爭5號房屋、附
    圖所示部分面積49.96平方公尺之地上建物即系爭7號房屋
    及工作物拆除，將上開土地返還上訴人及其他共有人，並自
    94 年11月1日起至返還上開土地之日止，按月連帶給付上訴
    人新台幣（下同）4918元。(三)被上訴人庚○○○、子○○、
    癸○○、午○○○、甲○○○應將坐落系爭土地上如附圖所
    示部分面積8.72平方公尺之系爭鐵皮屋、附圖所示部分
    面積61.7 9平方公尺之系爭車庫拆除，將上開土地返還上訴
    人及其他共有人，並自94年11月1日起至返還上開土地之日
    止，按月連帶給付上訴人2028元。(四)願供擔保請准予宣告假
    執行。並於本院追加被告，聲明：追加被告應自坐落系爭土
    地上如附圖所示部分面積121.02平方公尺之地上建物即系
    爭5號房屋遷出。
三、被上訴人庚○○○、子○○、癸○○、午○○○、甲○○○
    、辛○○、戊○○、己○○、丁○○則以：其為系爭房屋之
    公同共有人，就系爭土地有租賃權存在，但同意將其等對系
    爭房屋、車庫、鐵皮屋及其他附屬建物之公同共有權全部讓
    與，並將土地返還上訴人等語，被上訴人壬○○○、丙○○
    ○以：系爭房屋於伊等出生時就有了，伊等已拋棄繼承，對
    現況並不清楚，被上訴人辰○○則以：，伊沒有拿到買賣系
    爭房屋事實上處分權之價金等語，資為抗辯，並對於上訴人
    之上訴，答辯聲明：(一)上訴駁回。(二)如受不利益之判決，請
    准提供擔保免為假執行。
四、追加被告未○○則以：伊等沒有拿到買賣系爭房屋事實上處
    分權之價金，希望上訴人能補貼，或者購買伊另筆土地。伊
    都還住在系爭5號房屋內，最近又修補，如果給伊適度的補
    償，伊同意搬遷。因伊是辰○○之配偶，所以有權利住在系
    爭5號房屋，伊鐵皮屋造價約40幾萬元，希望上訴人能夠補
    償多一點等語，資為抗辯，並對於上訴人追加之訴，答辯聲
    明：追加之訴駁回。
五、被上訴人卯○○、丑○○、寅○○經合法通知，未到場陳述
    ，亦未提出任何書狀為其聲明或陳述。
六、兩造不爭執之事項：
  (一)上訴人於94年10月20日以買賣為原因而為系爭土地所有權登
    記，應有部分為2萬7000分之16182，系爭土地他共有人則為
    黃永松、黃博恭、黃戴秀寶、李顯榮、陽洪威、邵秀葉等人
    。
  (二)系爭5號及7號房屋為陳清、陳炳火、黃友讚三人公同共有（
    見本院卷，103頁），並無辦理保存登記（見本院卷，129頁
    ）。而陳清之繼承人為其子陳新坤，嗣陳新坤逝世，繼承人
    為其配偶即被上訴人庚○○○，其子女即被上訴人子○○、
    癸○○、午○○○、甲○○○。陳炳火之繼承人為其子女即
    被上訴人己○○、辛○○、戊○○、丁○○。黃友讚之繼承
    人為其配偶巳○○及卯○○等6人。巳○○於民國98年6月本
    院審理程序中死亡，其法定繼承人為被上訴人卯○○等6人
    。
  (三)如附圖所示、部分之建物（即系爭5號、7號房屋）為被
    上訴人全體公同共有；部分之系爭鐵皮屋、部分之系爭
    車庫為被上訴人庚○○○、子○○、癸○○、午○○○、甲
    ○○○公同共有（見本院卷，129頁反面）。
  (四)本院審理中，上訴人與被上訴人庚○○○、子○○、癸○○
    、午○○○、甲○○○、己○○、戊○○、丁○○及辛○○
    成立訴訟標的外和解，被上訴人庚○○○、子○○、癸○○
    、午○○○、甲○○○、己○○、丁○○、戊○○及辛○○
    同意將系爭建物、鐵皮屋、車庫之公同共有權讓與上訴人，
    並同意拆除上開建物、鐵皮屋、車庫，返還系爭土地予上訴
    人及全體共有人。
七、關於上訴人追加請求追加被告應自系爭5號房屋（基地）遷
    出、被上訴人將系爭5號及7號房屋、鐵皮屋、車庫拆除，並
    返還系爭土地予上訴人及全體共有人部分：
  (一)按所有人對於無權占有或侵奪其所有物者，得請求返還之，
    各共有人對於第三人，得就共有物之全部為本於所有權之請
    求。但回復共有物之請求，僅得為共有人全體之利益為之。
    民法第767條、第821條分別定有明文。查上訴人為系爭土地
    共有人之一，被上訴人所公同共有如附圖所示部分（即5
    號房屋）、部分（即7號房屋）之建物、被上訴人庚○○
    ○、子○○、癸○○、午○○○、甲○○○公同共有如附圖
    所示部分之鐵皮屋、部分之車庫，佔用系爭土地，追加
    被告則居住於如附圖部分建物內之事實，為兩造所不爭，
    且有土地登記謄本附卷可稽，並經原審勘驗及囑託臺北縣板
    橋地政事務所測量，製有勘驗筆錄及複丈圖可按（見原審卷
    (一)，264頁、327頁），堪信為真實。又被上訴人卯○○等6
    人及巳○○於96年6月15日同意上訴人給付70萬元之同時，
    將鐵皮屋建物之事實上處分權讓與上訴人，並授權被上訴人
    卯○○代為受領該70萬元，上訴人已給付被上訴人卯○○之
    事實，有被上訴人卯○○等6人及巳○○所立切結書、支票3
    紙可按（見原審卷(一)，307頁、本院卷，345頁至347頁）。
    至於其餘被上訴人庚○○○、子○○、癸○○、午○○○、
    甲○○○、己○○、戊○○、丁○○及辛○○則於本院審理
    中與上訴人達成訴訟標的外和解，同意將其公同共有權事實
    上處分權讓與上訴人，並同意拆除系爭建物、鐵皮屋、車庫
    及全部附屬建物並返還系爭土地予上訴人及全體共有人，有
    和解筆錄可據（見本院卷，303頁），是於本院言詞辯論終
    結時，系爭建物、鐵皮屋、車庫及全部附屬建物之公同共有
    人，均同意將其對公同共有物之事實上處分權讓與上訴人，
    可認其已放棄對系爭土地之占有、使用權，則上訴人主張被
    上訴人及追加被告就鐵皮屋已無占有使用之權源，追加被告
    應自附圖所示部分之建物遷出，被上訴人應拆除附圖所示
    、部分之建物、被上訴人庚○○○、子○○、癸○○、
    午○○○、甲○○○另應拆除附圖所示部分之鐵皮屋、
    部分之車庫，自屬有據。
  (二)追加被告雖以其配偶即被上訴人辰○○並未收到被上訴人卯
    ○○代收之款項置辯，然此僅為被上訴人辰○○如何向被上
    訴人卯○○請求應分配之款項問題，不得據以對抗上訴人。
  (三)被上訴人黃文子、丙○○○雖稱其等已拋棄繼承，對本件情
    形不清楚為辯。然上訴人於原審主張被上訴人卯○○、辰○
    ○、寅○○將系爭土地應有部分讓與其前手徐文輕時，原已
    同意配合徐文輕將附圖所示、部分之建物拆除，嗣因其
    發現訴外人黃友讚之繼承人巳○○、丑○○陳、黃文子、丙
    ○○○等人未拋棄繼承，乃再與卯○○等6人及巳○○簽立
    前開切結書，並支付70萬元等情（見原審卷(一)，295頁），
    為被上訴人黃文子、丙○○○所不爭，且有上開切結書附卷
    可稽。又上訴人另案訴請卯○○等6人及巳○○拆除無權占
    有系爭土地其他部分之建物，被上訴人黃文子、丙○○○亦
    為拋棄繼承之抗辯，但經該案法院調查結果，並無被上訴人
    黃文子、丙○○○2人拋棄繼承之證據，有原審法院民事庭
    以94年度重訴字第347號確定判決可參（見原審卷(二)，164頁
    ），是被上訴人黃文子、丙○○○前開辯詞，難予採信。何
    況被上訴人巳○○於98年6月12日死亡，被上訴人壬○○○
    、丙○○○為其法定繼承人，已如前述，是被上訴人巳○○
    所負應拆除附圖所示、部分之建物之義務，亦應由被上
    訴人黃文子、丙○○○繼承，故其前開辯詞，亦無足採。
八、關於上訴人請求被上訴人給付相當於租金之不當得利部分：
    就此，上訴人主張被上訴人公同共有系爭5號、7號房屋、系
    爭鐵皮屋及車庫，無權占用系爭土地面積為170.98平方公尺
    ，以伊於系爭土地應有部分2萬7000分之16182計算，系爭土
    地94年度申報地價每平方公尺為7200元，依土地法第105條
    及第97條之規定，系爭房屋所在位置繁榮程度及交通便利性
    均不盡理想，則以94年度申報地價百分之八計算為妥，被上
    訴人自應按月連帶給付伊相當於租金之不當得利4918元。而
    被上訴人庚○○○、子○○、癸○○、午○○○、甲○○○
    等5人公同共有系爭鐵皮屋及系爭車庫，無權占用系爭土地
    面積為70.51平方公尺，依上開計算方式，該5人應按月連帶
    給付伊相當於租金之不當得利2028元等語，並提出系爭土地
    登記謄本及地價謄本（見原審卷(一)，41至45頁）、系爭5號
    、7號房屋現況照片（見原審卷(一)，12頁）、切結書（黃友
    讚之繼承人96年6月15日所書立，見原審卷(一)，307頁）為證
    。查：
  (一)無法律上之原因而受利益，致他人受損害者，應返還其利益
    ，依其利益之性質或其他情形不能返還者，應償還其價額，
    民法第197條前段、第181條但書分別定有明文。又無權占有
    他人土地，可能獲得相當於租金之不當利益為社會通常之觀
    念（最高法院61年臺上字第1695號判例參照），被上訴人既
    無權占有系爭土地，則上訴人主張被上訴人受有相當於租金
    之不當得利，應屬有據。至於上訴人主張被上訴人占用系爭
    土地相當租金之損害，應按其94年申報地價每平方公尺7200
    元，計算面積後按年利率百分之8計算之，固據其提出土地
    登記謄本為證，然審酌系爭土地係坐落於鄰環河道路之浮洲
    橋下，附近均為違章建物，並非繁榮等情，上訴人主張應按
    申報地價年利率百分之8計算之，尚屬過高，本院認應依申
    報地價年利率百分之4計算之，始屬適當（原審法院前開94
    年度重訴字第347號另案判決，亦以此標準命被上訴人給付
    相當於租金之不當得利），是系爭土地每平方公尺相當租金
    之利益，每月應為24元（7200×4％÷12＝24），在此範圍
    內，上訴人主張被上訴人受有不當得利，應屬可採，超過此
    金額之部分，上訴人之主張則無足採，應駁回此部分之請求
    。
  (二)上訴人於本院審理時，已與被上訴人庚○○○、子○○、癸
    ○○、午○○○、甲○○○、己○○、戊○○、丁○○及辛
    ○○成立訴訟標的外和解，上訴人並拋棄對該被上訴人有關
    不當得利之請求，有前開和解筆錄及陳報狀可參，故上訴人
    請求該被上訴人給付，即非所許。
  (三)至於被上訴人卯○○等6人無權占有如附圖所示、部分
    之建物，其面積分別為121.02平方公尺及49.96平方公尺，
    合計為170.98平方公尺。依上訴人應有部分為2萬7000分之
    161 82計算，則上訴人得請求被上訴人卯○○等6人給付之
    每月所受之不當得利金額為2459元（24×170.98×16182／
    27000 ＝2459，元以下四捨五入）。又上訴人係於94年9月9
    日登記取得系爭土地應有部分2萬7000分之16182，有登記謄
    本可按，上訴人主張自94年11月1日起算不當得利，尚無不
    合。再者，上訴人所請求者為94年11月1日起無權占有所獲
    得相當於租金之不當得利，就被上訴人卯○○等6人及巳○
    ○而言，係本於獨立地位占有系爭土地所取得之不當得利，
    並非繼承黃友讚應返還之不當得利，固無負連帶責任可言，
    然卯○○等6人及巳○○，係本於對系爭房屋之公同共有權
    而占有系爭土地，其占有具有不可分關係，無從區別各人所
    占有之位置與面積，是就所受不當得利，亦具有不可分性，
    對上訴人而言，屬於不可分債務，依民法第292條規定，準
    用連帶債務之規定，是上訴人原得請求巳○○返還全部之不
    當得利，嗣巳○○於本院審理中死亡，由被上訴人卯○○等
    6 人所繼承巳○○之前開不可分債務，並應就此不可分債務
    負連帶給付責任（民法第1153條第1項參照），是上訴人請
    求被上訴人卯○○等6人連帶返還前開不當得利，亦屬有據
    。
九、綜上所述，上訴人本於所有物返還請求權及不當得利返還請
    求權，請求被上訴人應拆除附圖所示、部分之建物、被
    上訴人庚○○○、子○○、癸○○、午○○○、甲○○○另
    應拆除如附圖所示部分之鐵皮屋、附圖所示部分之車庫
    ，被上訴人卯○○等6人應連帶給付自94年11月1日起至返還
    系爭土地之日止，按每月2459元計算之不當得利，為有理由
    ，應予准許。逾此之請求，為無理由，應予駁回。上開應予
    准許部分，原審為上訴人敗訴判決並駁回假執行之聲請，尚
    有未洽。上訴意旨指摘原判決此部分不當，聲明廢棄改判，
    為有理由。爰由本院予以廢棄改判，如主文第2項所示。上
    開不應准許部分，原審駁回上訴人之請求，尚無不合，上訴
    意旨指摘原判決此部分不當，聲明廢棄改判，為無理由，應
    駁回其上訴。上訴人於本院審理時，追加請求追加被告應自
    如附圖所示部分建物遷出，亦有理由。又上開應予准許部
    分，上訴人及被上訴人均陳明願供擔保宣告准免假執行，經
    核均無不合。追加被告部分，亦有依職權免為假執行必要，
    爰分別酌定相當擔保金額准許之。
十、據上論結，本件上訴一部為有理由、一部為無理由，追加之
    訴為有理由。依民事訴訟法第385條第1項、第2項、第450條
    、第85條第2項、第79條、第463條、第390條第2項、第392
    條第2項，判決如主文。
中    華    民    國    98    年    8     月    18    日
                    民事第七庭
                        審判長法  官  鄭三源
                              法  官  王聖惠
                              法  官  呂太郎
正本係照原本作成。
如不服本判決，應於收受送達後20日內向本院提出上訴書狀，其
未表明上訴理由者，應於提出上訴後20日內向本院補提理由書狀
（均須按他造當事人之人數附繕本）上訴時應提出委任律師或具
有律師資格之人之委任狀；委任有律師資格者，另應附具律師資
格證書及釋明委任人與受任人有民事訴訟法第466條之1第1項但
書或第2項（詳附註）所定關係之釋明文書影本。
中    華    民    國    98    年    8     月    19    日
                              書記官  黃千鶴
附註：
民事訴訟法第466條之1（第1項、第2項）：
對於第二審判決上訴，上訴人應委任律師為訴訟代理人。但上訴
人或其他法定代理人具有律師資格者，不在此限。
上訴人之配偶、三親等內之血親、二親等內之姻親，或上訴人為
法人、中央或地方機關時，其所屬專任人員具有律師資格並經法
院認為適當者，亦得為第三審訴訟代理人。


司法院資訊處製作；財團法人民間司法改革基金會備份。
